【裁判字號】    97,上易,537
【裁判日期】    970821
【裁判案由】    恐嚇取財等
【裁判全文】
臺灣高等法院高雄分院刑事判決         97年度上易字第537號
上  訴  人  臺灣高雄地方法院檢察署檢察官
上  訴  人
即  被  告  乙○○
選任辯護人  何曜男律師
被      告  丙○○
上列上訴人因被告恐嚇取財等案件，不服臺灣高雄地方法院97年
度易字第222號中華民國97年5 月9 日第一審判決（起訴案號：
臺灣高雄地方法院檢察署96年度偵字第21715 號），提起上訴，
本院判決如下：
     主  文
上訴駁回。
乙○○緩刑參年，緩刑期間付保護管束。
     事  實
一、緣乙○○之叔父吳安民（業經判刑確定）於民國96年7 月25
    日下午某時（起訴書誤載為96年7 月24日），在高雄縣大樹
    鄉某山上，見甲○○所有經放飛訓練之賽鴿3 隻（腳環密碼
    分別為：729245、729253、729252號）飛入網內無法逃脫，
    竟基於意圖為自己不法之所有，徒手將之自網上取下而竊取
    得逞，並帶回其位於高雄縣大樹鄉○○○路大坪巷1 號之住
    所。吳安民明知賽鴿鴿主已投入金錢、心力飼養賽鴿，如將
    已抓獲賽鴿之消息告知並要求鴿主提出金錢，即已足使鴿主
    恐懼賽鴿遭遇不測致血本無歸，而心生畏懼，並願意花費金
    錢將之贖回，即基於意圖為自己不法之所有，於同日晚間7
    時40分許，以乙○○所有之UTEC牌行動電話，插入其所拾獲
    由不知情之第三人吳岳霖申辦而遺失之門號0000000000號SI
    M 卡，依賽鴿腳環上記載之電話號碼，撥打電話與鴿主甲○○並恫稱：『你的灰仔1 隻、班仔2 隻在我這，你是否要討
    回，如果要討回，鴿子每隻代價是新臺幣（下同）2,000 元
    』等語，致甲○○心生畏懼而同意交付贖款，並與吳安民約
    定於同日20時30分許，在高雄縣大樹鄉大樹國小前交付贖款
    。吳安民乃指示甫下班返家之乙○○前往大樹國小交付賽鴿
    並取回6,000 元現金，而乙○○亦明知吳安民係以所取得之
    上開賽鴿3 隻向鴿主恐嚇取財，竟與吳安民共同基於意圖為
    自己不法所有之犯意聯絡，予以應允之。適有不知情之丙○○亦至上址找友人吳安民，吳安民乃順道指示丙○○搭載乙○○前往，丙○○不疑有他亦予同意。另一方面甲○○則偕
    同其友人陳文常，依指示於96年7 月25日20時30分許前往大
    樹國小。嗣丙○○騎乘車號：NE2-910 號機車搭載乙○○及
    裝有上開3 隻賽鴿之紙箱抵達後，乃由乙○○下車前往將賽
    鴿交付甲○○，並向甲○○收取6,000 元贖款而得逞。適陳
    文常趁機逮獲丙○○，乙○○趁亂逃逸，甲○○乃報警處理
    而查悉上情。
二、案經甲○○訴由高雄縣政府警察局仁武分局報告臺灣高雄地
    方法院檢察署檢察官偵查起訴。
     理  由
壹、證據能力：按被告以外之人於審判外之言詞或書面陳述，除
    法律有規定者外，不得作為證據，刑事訴訟法第159 條固定
    有明文，惟被告以外之人於審判外之陳述，雖不符同法第15
    9 條之1 至之4 規定，而經當事人於審判程序同意作為證據
    ，法院審酌該言詞陳述或書面陳述作成時之情況，認為適當
    者，亦得為證據。又當事人、代理人或辯護人於法院調查證
    據時，知有第159 條第1 項不得為證據之情形，而未於言詞
    辯論終結前聲明異議者，視為有前項之同意，此亦據同法第
    159 條之5 規定明確。查本案所引用之其餘證據資料（詳後
    引證據），其中屬傳聞證據部分，縱無刑事訴訟法第159 條
    之1 至第15 9條之4 或其他規定之傳聞證據例外情形，亦因
    被告、檢察官或同意可作為證據使用，或未聲明異議，依刑
    事訴訟法第159 條之5 第1 項、第2 項之規定，本院審酌該
    證據作成之情況，並無不當，認以上揭文書作為證據，應屬
    適當。則依刑事訴訟法第159 條之5 第1 項之規定，有證據
    能力。
貳、有罪部分：
一、上揭事實，業據上訴人即被告乙○○於本院審理中坦承不諱
    ，且經告訴人甲○○於偵查及原審審理中證述綦詳（見偵卷
    第19至21、63、64頁、原審卷第65至69頁），亦據證人即共
    犯吳安民於臺灣高雄地方法院檢察署97年度偵字第4806號案
    件偵查中（該卷第13頁）及原審審理時證稱：竊取上開3 隻
    賽鴿及撥打電話與告訴人之經過等情明確，並有雙向通聯記
    錄、門號用戶資料1 份（見偵卷第80至82、85頁）、賽鴿照
    片6 幀（見偵卷第44至46頁）附卷可稽，本件事證明確，被
    告乙○○與吳安民共同恐嚇取財之犯行，堪以認定。
二、按共同正犯間，非僅就其自己實施之行為負其責任，並在犯
    意聯絡之範圍內，對於他共同正犯所實施之行為，亦應共同
    負責，且按共同正犯之成立，祇須具有犯意之聯絡，行為之
    分擔即已足構成，既不問犯罪動機起於何人，亦不必每一階
    段犯行，均經參與，最高法院著有32年上字第1905號、34年
    上字第862 號判例要旨可供參照。被告乙○○雖未參與共犯
    吳安民所為向告訴人施以言語恐嚇及邀索財物之行為，然其
    既與共犯吳安民既基於該等恐嚇取財之犯意聯絡，並為前往
    取贖之犯罪行為，自應與共犯吳安民共負正犯之責。是核被
    告乙○○所為，係犯刑法第346 條第1 項之恐嚇取財罪。被
    告乙○○與共犯吳安民間就上開犯行，有犯意聯絡及行為分
    擔，應依刑法第28條規定，論以共同正犯。
三、原審認被告乙○○所犯恐嚇取財罪事證明確，因而適用刑法
    第28條、第346 條第1 項、第38條第1 項第2 款，刑法施行
    法第1 條之1 等規定，並審酌被告乙○○正值青年，竟為獲
    取不法利益，由共犯吳安民以加害賽鴿之事恐嚇他人交付贖
    款後，再依共犯吳安民之指示前往收取贖款，危害他人財產
    利益，並影響賽鴿活動之進行及破壞社會秩序，又犯後僅坦
    承部分事實，並無悔意，且迄今未與告訴人達成和解及返還
    已交付之贖款，犯後態度不佳，本應從重量處，惟念其並無
    前科，素行良好，有臺灣高雄地方法院檢察署刑案資料查註
    紀錄表、台灣高等法院被告前案紀錄表各1 份在卷足稽，又
    所為犯行僅有1 次，且係聽命其叔即共犯吳安民之指示行事
    ，尚非居於全案主導地位等情，量處有期徒刑7 月。另敘明
    扣案之UTEC牌行動電話1 支，業為被告乙○○自承為其所有
    （見原審卷第77頁），且為共犯吳安民所使用於撥打電話恐
    嚇告訴人交付財物所用，亦據共犯吳安民證述在卷（見原審
    卷第63頁），爰依刑法第38條第1 項第2 款宣告沒收之；至
    門號0000000000號之SIM 卡為共犯吳安民拾得，並非其所有
    ，亦有其證詞及門號用戶資料1 紙可憑（見原審卷第63頁、
    偵卷第85頁），爰不予宣告沒收。其認事用法，核無不合，
    量刑亦屬允當。被告乙○○上訴意旨，指摘原判決量刑過重
    ，為無理由，應予駁回。
四、末查被告乙○○於犯罪後之警詢、偵查及原審審理中，飾詞
    狡辯，虛構諸多不實之不在場證明，本應重懲，以維法紀；
    惟念其正值青年，尚有錦繡前程，且5 年內未曾因故意犯罪
    而受有期徒刑以上刑之宣告，有臺灣高等法院被告前案紀錄
    表附卷可憑，僅因受其叔叔吳安民之使喚而一時失慮不周致
    罹刑章，歷此偵、審程序及刑之宣告後，當知所警惕，是本
    院因認所宣告之刑以暫不執行為適當，予以宣告緩刑3 年，
    並為督促其改過自新，於緩刑期間交付保護管束，以觀後傚
    。
、無罪部分：
一、公訴意旨另以：丙○○、乙○○與吳安民共同基於意圖為自
    己不法所有，於96年7 月24日趁甲○○訓練鴿子之際，在不
    詳地點架設捕鴿網，竊取告訴人所有之鴿子3 隻得逞。又丙○○、乙○○與吳安民共同基於意圖為自己不法所有，由吳
    安民於96年7 月25日晚上7 時40分許，依賽鴿腳環上記載之
    電話號碼，撥打電話與甲○○恫稱：『你的灰仔1 隻、班仔
    2 隻在我這，你是否要贖回，如果要贖回鴿子每隻代價是2,
    000 元』等語，致甲○○心生畏懼。甲○○因此邀約友人陳
    文常依指示於96年7 月25日晚上8 時30分許，前往大樹國小
    等候。此際，丙○○騎乘車號NE2-910 號機車搭載乙○○及
    鴿子3 隻抵達上址，甲○○則交付6,000 元與乙○○，並取
    回鴿子3 隻，而陳文常乃趁機衝抓住丙○○，乙○○則趁亂
    逃逸，嗣經甲○○報警處理而循線查獲。因認被告乙○○、
    丙○○均涉犯刑法第320 條第1 項之竊盜罪嫌；被告丙○○
    另涉犯刑法第346 條第1 項之恐嚇取財罪嫌。
二、按被告未經審判證明有罪確定前，推定其為無罪；犯罪事實
    ，應依證據認定之，無證據不得認定犯罪事實。又不能證明
    被告犯罪或其行為不罰者，應諭知無罪之判決，刑事訴訟法
    第154 條、第301 條第1 項分別定有明文。次按事實之認定
    ，應憑證據，如未能發現相當證據，或證據不足以證明，自
    不能以推測或擬制之方法，為裁判基礎；且認定不利於被告
    之事實須依積極證據，苟積極證據不足為不利於被告事實之
    認定時，即應為有利於被告之認定；另認定犯罪事實所憑之
    證據，雖不以直接證據為限，間接證據亦包括在內，然而無
    論直接證據或間接證據，其為訴訟上之證明，須於通常一般
    之人均不致有所懷疑，而得確信其為真實之程度者，始得據
    為有罪之認定，倘其證明尚未達到此一程度，而有合理之懷
    疑存在而無從使事實審法院得有罪之確信時，即應由法院為
    諭知被告無罪之判決（最高法院40年台上字第86號、30年台
    上字第816 號、76年台上字第4986號分別著有判例參照）。
三、本件公訴人認被告丙○○、乙○○二人分別涉有上開犯嫌，
    無非係以告訴人甲○○之指訴、被告丙○○、乙○○之供述
    為其論據。訊據被告丙○○、乙○○則皆堅決否認有何竊盜
    犯行，並均辯稱：伊等並未與共犯吳安民前往捕鴿，上開賽
    鴿如何取得，伊等均不知悉等語。被告丙○○亦堅決否認有
    何恐嚇取財犯行，辯稱：伊與吳安民為朋友，於案發當日晚
    間前往高雄縣大樹鄉○○○路大坪巷1 號找吳安民，吳安民
    即要伊載被告乙○○前往大樹國小，伊不知道實情為何等語
    。經查：
  (一)告訴人甲○○於警詢中雖指稱：其所有之上開3 隻賽鴿於96
    年7 月24日經放飛訓練而未返鴿舍一情，然其並未見聞該等
    賽鴿何以經共犯吳安民取得之經過，本難據其指訴逕認被告
    乙○○、丙○○有何參與竊取賽鴿之行為。次依共犯吳安民
    於原審審理中證稱：其係於96年7 月25日下午前往高雄縣大
    樹鄉某山上發現賽鴿中網，乃自行將之取下帶回等語（見原
    審卷第57頁）及於原審97年度審易字第195 號審理中亦供稱
    ：被告丙○○、乙○○並未參與偷鴿子的部分等語（見該卷
    97年3 月14日準備程序筆錄），並參酌被告乙○○於96 年7
    月25日下午，確實因替代役身分而前往大樹鄉公所簽到服役
    ，有中華民國96年下半年職員簽到退簿影本1 份在卷可憑（
    見原審卷第29頁），是被告丙○○、乙○○顯未與共犯吳安
    民前往山上抓取本案賽鴿等情，堪以認定。又被告乙○○、
    丙○○縱有聽從吳安民指示攜帶上開賽鴿前往大樹國小，惟
    以被告乙○○於案發當日白天尚且上班，暨被告丙○○係遲
    至當日晚間始前往共犯吳安民住處，業據共犯吳安民於原審
    審理中證稱：被告乙○○剛下班回來一段時間後，被告丙○○即前來找其等語在卷（見原審卷第59頁），可認其等係於
    共犯吳安民竊得該等賽鴿以後始與共犯吳安民接觸，亦無從
    據以推認被告丙○○、乙○○有何參與竊取賽鴿之行為；此
    外，復查無其他證據證明被告二人確有公訴人所指之竊盜犯
    行，自不能以推測或擬制之方法為裁判基礎，而遽為不利於
    被告二人之認定。
  (二)又被告丙○○雖亦依共犯吳安民之指示，搭載被告乙○○前
    往大樹國小交鴿及取贖，而有參與取得贖款之客觀構成要件
    行為，且告訴人甲○○雖亦指稱：被告丙○○在機車上可以
    看見其與被告乙○○交鴿及取贖之動作等語，而被告丙○○
    於原審審理時亦供承：於吳安民拿出紙箱時，即已知悉箱內
    係裝著鴿子等事實（見原審卷第79頁）。惟衡以被告丙○○
    供稱：與共犯吳安民為友人，相識僅數月，不知吳安民之職
    業及有無飼養賽鴿，伊本身未飼養賽鴿，此外也無朋友飼養
    賽鴿等語（見原審卷第79、80頁），核與共犯吳安民證稱：
    當時其只是叫丙○○騎車載乙○○過去，雖丙○○在旁有聽
    見其叫乙○○帶鴿子去大樹國小，並拿6,000 元之話語，但
    因丙○○沒有養鴿，且個性老實，他聽不懂意思，所以他並
    未追問，且因其平常會叫丙○○載其去買東西，所以丙○○
    亦無何特別反應，即依其指示行事等情（見原審卷第71頁）
    相符；再參佐本件在大樹國小時，確係被告乙○○上前詢問
    告訴人是否要取回鴿子及收取贖款，被告丙○○僅是單純在
    旁等待、觀看；暨被告丙○○係在被告乙○○返家後始到場
    ，並即經共犯吳安民指示搭載被告乙○○，亦與被告乙○○
    所供：伊於當日晚間返家，吳安民即指示伊將箱子拿到大樹
    國小，伊本來要自己去，剛好丙○○亦到伊住處，吳安民乃
    順道要丙○○載伊一起過去等語（見原審卷第82頁）吻合，
    是尚難僅以被告丙○○係恰巧抵達吳安民之住處後，因依吳
    安民之慣常指示而搭載被告乙○○前往他處，遽認其知情並
    參與恐嚇取財之犯行，是被告丙○○上開辯詞，尚堪採信。
    至於公訴人上訴意旨謂：以吳安民一人應無法同時竊取3 隻
    鴿子，被告二人應有在旁協助云云，惟查，被告丙○○、乙○○二人既無積極證據足以證人有參與竊取系爭鴿子之事實
    ，已如前述，則吳安民究係以何方法將系爭3 隻賽鴿竊得，
    則屬另一回事；況且吳安民所竊取之鴿子係經馴養之賽鴿，
    本屬溫和且非龐大，於大樹鄉之山上竊取後而將置於機車置
    物箱內迅速帶回大樹鄉家中，亦非不可能，是公訴人上開指
    稱，容有誤解，一併敘明。
四、綜上，公訴人所舉上開證據，尚不足達於通常一般之人均不
    致有所懷疑，而得確信其為真實之程度，致使無從形成有罪
    之確信，則依罪證有疑利於被告之證據法則，即不得遽為不
    利被告丙○○、乙○○之認定。此外，復查無其他積極證據
    足資認定被告丙○○、乙○○有何公訴人所指之竊盜犯行，
    及被告丙○○有何公訴人所指之恐嚇取財犯行，依法自應就
    上開之罪嫌，分別為被告丙○○、乙○○無罪之諭知。
五、原審就此部分以不能證明被告丙○○、乙○○二人犯罪，而
    為被告丙○○、乙○○二人此部分無罪之諭知，核無違誤；
    檢察官上訴意旨，指摘原判決不當，為無理由，應予駁回。
據上論斷，應依刑事訴訟法第368 條，刑法第74條第1 項第1 款
、第93條第1項，判決如主文。
本案經檢察官王登榮到庭執行職務。
中    華    民    國    97    年    8     月    21    日
                  刑事第四庭    審判長法  官  蕭權閔
                                      法  官  陳吉雄
                                      法  官  吳進寶
以上正本證明與原本無異。
不得上訴。
中    華    民    國    97    年    8     月    21    日
                                      書記官  林佳蓉
附錄本判決論罪科刑法條：
中華民國刑法第346條
意圖為自己或第三人不法之所有，以恐嚇使人將本人或第三人之
物交付者，處6 月以上5 年以下有期徒刑，得併科1 千元以下罰
金。
以前項方法得財產上不法之利益，或使第三人得之者，亦同。
前二項之未遂犯罰之。


司法院資訊處製作；財團法人民間司法改革基金會備份。
